【裁判字號】    98,台上,4045
【裁判日期】    980716
【裁判案由】    違反毒品危害防制條例
【裁判全文】
最高法院刑事判決            九十八年度台上字第四０四五號
上  訴  人  甲○○○
            乙 ○ ○
上 列一 人
選任辯護人  陳 河 泉律師
上列上訴人等因違反毒品危害防制條例案件，不服台灣高等法院
中華民國九十八年四月二十一日第二審判決（九十八年度上訴字
第九四九號，起訴案號：台灣桃園地方法院檢察署九十六年度偵
字第二七二三八號、九十七年度偵字第八九九六號），提起上訴
，本院判決如下：
    主  文
原判決關於乙○○部分撤銷，發回台灣高等法院。
其他上訴駁回。
    理  由
一、撤銷部分（即乙○○部分）：
本件原判決認定，上訴人乙○○有如原判決事實欄所載，前因施
用及持有毒品案件經執行有期徒刑三月完畢，不知悔改，與其妻
即上訴人甲○○○，明知海洛因為毒品危害防制條例所管制之第
一級毒品，不得販賣，竟基於販賣第一級毒品海洛因以牟利之犯
意聯絡，於羅鵬安將前來購買海洛因時，因有事外出，故留甲○
○○等候，而由甲○○○與羅鵬安完成交易，嗣經事先接獲線報
而埋伏之員警謝昌融盤檢羅鵬安時，羅鵬安取出國民身分證，不
慎將甫購得之第一級毒品海洛因一包遺落在地而查獲，隨後循線
查獲甲○○○，並在乙○○、甲○○○夫妻住處電腦桌旁置物櫃
內，扣得置放在手提包內之海洛因九小包及販賣羅鵬安所得現金
新台幣（下同）一千元等情。因而撤銷第一審科刑之判決，改判
仍論處乙○○共同販賣第一級毒品罪刑（累犯，處有期徒刑十五
年六月），固非無見。
惟查犯罪事實應依證據認定，有罪之判決書並應將認定犯罪事實
所憑之證據，於理由內記載，為刑事訴訟法第一百五十四條、第
三百十條第一款定有明文。此項證據，固不以直接推論犯罪事實
之證據為限，足以間接推論犯罪事實之情況亦包括在內，惟不論
直接證據或間接情況，均須實際上確係存在，否則即與推測無異
。且此項證據之推論，須於理由內詳予記載，否則，其判決即有
理由不備之違法。遍觀原判決引為論斷之證據，關於待證乙○○
被訴販賣毒品部分，非但乙○○矢口否認本件犯罪，且於羅鵬安
前來與甲○○○交易時，乙○○並不在場，據甲○○○與羅鵬安
所陳，乙○○未參與其事等語，另目擊警員謝昌融亦證稱，本件
查獲全程，始終未見乙○○其人等語。顯見並無直接證據足以推
論乙○○有本件被訴販賣毒品犯行。至於甲○○○似稱，有「阿
萬」或「阿枝」者寄放「東西」給乙○○，交代乙○○轉交「羅
」姓之人，乙○○出門之前，囑咐轉交云云，然查無所謂「阿萬
」或「阿枝」者存在，且所寄放之「東西」，是否即為甲○○○
所販賣給羅鵬安之毒品海洛因？均無從證明，自不能憑以推論乙
○○對於甲○○○交付本件第一級毒品海洛因予羅鵬安之行為，
與甲○○○有犯意聯絡。又被告之犯罪事實應積極證明，而被告
在訴訟上本有答辯之權，其抗辯或反證縱不足採信，仍不能以此
資為推論被告之犯罪事實。關於乙○○持有本件海洛因供自己施
用一節，原判決以之直接作為論斷乙○○販賣第一級毒品之證據
，認無解於非法販賣第一級毒品既遂罪之成立，有違證據法則。
從而，乙○○上訴意旨指摘原判決不當，並非全無理由，應認關
於乙○○部分有撤銷之原因。
二、駁回部分（即甲○○○部分）：
按刑事訴訟法第三百七十七條規定，上訴於第三審法院，非以判
決違背法令為理由，不得為之。是提起第三審上訴，應以原判決
違背法令為理由，係屬法定要件。如果上訴理由書狀並未依據卷
內訴訟資料，具體指摘原判決不適用何種法則或如何適用不當，
或所指摘原判決違法情事，顯與法律規定得為第三審上訴理由之
違法情形，不相適合時，均應認其上訴為違背法律上之程式，予
以駁回。上訴人甲○○○上訴意旨略以：原判決認定甲○○○有
販賣第一級毒品罪，主要無非以證人羅鵬安在警詢之供述以及警
詢錄音，資為依據，然羅鵬安屢患中度慢性精神病，有乙○○提
出之羅鵬安身心障礙手冊可證，其在精神狀態異常下，所為證言
，可否憑信，非無可疑。此須賴專業精神鑑定方悉究竟之疑點，
原審未命鑑定，有應於審判期日調查之證據而未予調查之違法等
語。惟查「付錢購物」乃日常生活中最普通之常識，縱屬中度慢
性精神病患，當有此認知，關於「付錢購物」之陳述，基本上應
不致有誤。本件羅鵬安在獲案之初，於警詢所陳，其向甲○○○
購買海洛因一節，原判決已依據勘驗警詢錄音所呈現對話如常之
情狀，核與甲○○○所述取交海洛因之說詞相符，並經員警搜索
甲○○○之手提包另查獲有第一級毒品海洛因九包及販賣所得款
項一千元，可資佐證，憑以認定事證明確，已無疑義，無再行調
查羅鵬安精神狀態之必要，洵有依據，自難指為違法。從而，甲
○○○上訴意旨徒憑己意或就原判決已有說明之事項，漫指其違
法，重為單純事實上之爭執，難謂係適法上訴第三審之理由，其
上訴違背法律上之程式，應予駁回。
據上論結，應依刑事訴訟法第三百九十五條前段、第三百九十七
條、第四百零一條，判決如主文。
中    華    民    國  九十八  年    七    月   十六   日
                      最高法院刑事第五庭
                          審判長法官  陳  正  庸
                                法官  賴  忠  星
                                法官  林  秀  夫
                                法官  宋      祺
                                法官  陳  祐  治
      本件正本證明與原本無異
                                      書  記  官
中    華    民    國  九十八  年    七    月  二十四  日
                                                    m


司法院資訊處製作；財團法人民間司法改革基金會備份。
